臺灣高等法院臺中分院民事判決
                                   110年度上更一字第16號
上  訴  人  張榮桐    
訴訟代理人  邱垂勳律師  
複 代理 人  張伶榕律師
被 上訴 人  詹育誠    
            詹亞蓁    
上二人共同
訴訟代理人  李淵源律師  
上列當事人間請求返還價金事件，上訴人對於中華民國106年9月
25日臺灣彰化地方法院106年度訴字第255號第一審判決提起上訴
，經最高法院第一次發回更審，本院於110年4月14日言詞辯論終
結，判決如下：
    主      文
原判決除確定部分外廢棄。
上開廢棄部分，被上訴人在第一審之訴及假執行之聲請均駁回。
第一、二審（除確定部分外）及發回前第三審訴訟費用，均由被
上訴人負擔。
    事實及理由
一、被上訴人主張：
　　兩造於民國98年1月12日簽訂讓渡權利同意書（下稱系爭同
    意書），由被上訴人以新臺幣（下同）180萬元，向上訴人
    購買其基於耕地三七五租約（下稱三七五租約）占有祭祀公
    業甲○○（下稱公業）所有、坐落彰化縣○○鄉○○○段00地號（
    重測前為○○○段00000地號，下稱00號）土地中約106坪之土
    地（下稱系爭土地)。縱認上訴人非出賣系爭土地，亦負有
    確保被上訴人使用系爭土地之義務。詎上訴人於102年間與
    公業終止三七五租約時，未要求公業移轉系爭土地所有權，
    以作為終止三七五租約時出租人應給予承租人之補償，致公
    業將00號土地全部出賣予訴外人乙○○，而未能將系爭土地所
    有權移轉登記予被上訴人；且被上訴人亦遭判命拆除系爭土
    地上之未辦保存登記建物（下稱系爭建物），而無法繼續使
    用系爭土地，為可歸責於上訴人致給付不能，被上訴人以起
    訴狀繕本之送達為解除系爭同意書之意思表示等情，爰依民
    法第226條第1項、第256條、第259條之規定，求為命上訴人
    給付165萬元本息之判決（被上訴人逾此範圍之請求，受敗
    訴判決後，未據其聲明不服，則該部分已告確定，不在本院
    審理範圍）。並答辯聲明：上訴駁回。
二、上訴人則以：
　　系爭同意書之讓渡標的，僅系爭建物之事實上處分權及其坐
    落之系爭土地使用權，所讓渡者僅為土地「權利」，並未包
    括系爭土地所有權。上訴人確已履行敦請乙○○協助被上訴人
    取得系爭土地使用權利之義務，然因被上訴人與乙○○就買賣
    土地價金未有合意，致乙○○將系爭土地轉賣予他人，非可歸
    責於上訴人。系爭建物因被上訴人同意拆除而無從返還，被
    上訴人之契約解除權已消滅等語，資為抗辯。並上訴聲明：
    ㈠原判決除確定部分外，不利於上訴人部分廢棄。㈡上開廢棄
    部分，被上訴人在第一審之訴及假執行之聲請均駁回。
三、兩造不爭執事項及本件爭點（見本院卷第37-38頁，並依判
    決格式修正或刪減文句，或依爭點論述順序整理內容）：
㈠、兩造不爭執事項：
⑴、被上訴人於98年1月12日以180萬元向上訴人購買其占有之公
    業所有00號土地內約106坪之系爭土地，雙方並簽有系爭同
    意書。
⑵、兩造在系爭同意書第5條約定：「本筆讓渡土地係公業之產權
    ，若日後有移轉過戶予派下員之時，甲方（即上訴人）應負
    責參加辦理過戶，並在過戶完成後即辦理移轉產權予乙方（
    即被上訴人）所有，其過戶與產權移轉之費用（含增值稅）
    全部由乙方負擔。甲方並承諾不會提出任何補貼之要求」。
⑶、公業已於102年2月4日以每坪2萬3,000元出售00號土地所有權
    全部予乙○○。
⑷、被上訴人已以起訴狀向上訴人為解除兩造間之買賣契約之意
    思表示。
⑸、上訴人、乙○○並非公業之派下員，乙○○就00號土地並無三七
    五租約存在。
㈡、兩造爭執事項：被上訴人請求上訴人給付165萬元本息，有無
    理由？
四、本院之判斷：
㈠、系爭同意書係占有使用系爭土地權利之轉讓：
⑴、按解釋意思表示，應探求當事人之真意，不得拘泥於所用之
    辭句，民法第98條定有明文；而解釋當事人所立書據當時之
    真意，應通觀全文，以過去或當時之事實及其他一切證據資
    料為其判斷之標準，於文義上及理論上詳為推求，不能拘泥
    字面或截取書據中一二語，任意推解；且應審視當事人為該
    意思表示所由來之原因事實，及當事人所欲使該意思表示發
    生之法律效果而為探求，並將誠信原則涵攝在內，藉以檢視
    其解釋結果是否符合公平原則（最高法院18年上字第1727號
    、19年上字第28號、第58號、第453號判例及104年度台上字
    第2369號判決意旨參照）。
⑵、經查，依系爭同意書第5條約定：「本筆讓渡土地係『公業之
    產權』，若日後有移轉過戶予派下員之時，甲方（指上訴人
    ）應負責參加辦理過戶，並在過戶完成後即辦理移轉產權予
    乙方（指被上訴人）所有，其過戶與產權移轉之費用（含增
    值稅）全部由乙方負擔。甲方並承諾不會提出任何補貼之要
    求」等文（見原審卷第8頁）。顯見，兩造對於00號土地並
    非上訴人所有而係公業所有，上訴人係基於三七五租約承租
    人之地位占有使用系爭土地，並對系爭建物有事實上處分權
    等情，於簽訂系爭同意書時均已知悉。又證人乙○○亦證稱：
    被上訴人曾告訴伊，鐵皮屋是上訴人賣給被上訴人，土地是
    公業所有，因被上訴人只買鐵皮屋，於伊計畫向公業購買系
    爭土地時，曾邀被上訴人之母一起購買占用部分之土地等語
    （見原審卷第47頁背面-第48頁）。益證系爭同意書僅係讓
    渡上訴人基於三七五租約承租人之地位占有使用系爭土地之
    權利，及對系爭建物有事實上處分權，始與兩造真意相符。
⑶、次查，系爭同意書名為「『讓渡權利』同意書」，且於第2條關
    於被上訴人應給付之價金亦記載為「『讓渡權利』金」，然於
    前言卻記載「茲因土地讓渡事宜」，於第8條復限制被上訴
    人不得再將所受讓渡承買之土地讓渡出賣予第三人，於第1
    、3條有關上訴人給付之標的記載為「土地權利讓渡」、上
    訴人「持有祭祀公業甲○○座落○○鄉○○○段00地號土地內部份
    土地約106坪（上訴人占有部份）土地讓渡予乙方（指被上
    訴人）…」、「甲方（指上訴人）同意乙方在本契約第1條第
    1款土地範圍內興建之鐵架造房屋及其他地上物歸乙方所有
    」（至第3條所稱建物係上訴人同意被上訴人所建，業經本
    院前審向兩造確認應屬誤植，見本院前審卷121頁背面）等
    文字，前後所載文字之意義，究係權利之買賣或係土地所有
    權之買賣，尚有疑義。惟上開文字與一般不動產所有權買賣
    ，所使用之文字通常為「買賣」、「所有權移轉登記」，及
    不會限制買受人再轉讓之權利等情形不符。且依上開說明，
    兩造於簽訂系爭同意書時，就上訴人非系爭土地所有權人，
    僅係基於三七五租約之地位占有使用系爭土地，業已知之甚
    詳，則上訴人於簽訂系爭同意書時，所能即時讓與者，應僅
    有為占有使用系爭土地之權利，本件兩造簽訂系爭同意書之
    真意，當係上訴人將其基於三七五租約之地位占有使用系爭
    土地之權利及系爭建物之事實上處分權出售與被上訴人，並
    非買賣系爭土地之所有權，當無疑義。此由系爭同意書第4
    條約定「上訴人應負責解決日後被上訴人使用本筆讓渡土地
    所生之權利糾紛，確保被上訴人可以順利使用」益明。
⑷、至關於系爭土地所有權移轉之約定，則僅於第5條、第6條中
    約定當所讓渡土地於日後發生「公業有移轉過戶予派下員」
    或「被政府徵收時，再為拍賣出售」時，上訴人始應負責參
    加辦理過戶或承買，再移轉產權予被上訴人，惟查本件並未
    有前揭第5條、第6條所定之情形發生，此為兩造所不爭執，
    則被上訴人主張，上訴人無法依系爭同意書第5條約定，將
    系爭土地所有權移轉登記予被上訴人名下，認上訴人違反系
    爭同意書第5條而陷於給付不能，於解除系爭同意書後，訴
    請上訴人返還價金，即屬無據，自難准許。
㈡、上訴人並無保證被上訴人得合法永久使用系爭土地：
⑴、被上訴人主張依系爭同意書第1、4條約定，上訴人保證被上
    訴人得合法永久使用系爭土地云云。惟查，系爭同意書第1
    條固約定：「一、甲方願將左列土地權利讓渡乙方，乙方亦
    願意受讓承買屬實。⑴甲方持有祭祀公業甲○○座落○○鄉○○○段
    00地號土地內部份土地約106坪（甲方占有部份）土地讓渡
    予乙方」；第4條約定：「甲方應負責解決日後乙方因使用
    本筆讓渡土地所生之權利糾紛，確保乙方可以順利使用」等
    語（見原審卷第6、8頁）。然依系爭同意書第5、6條約定，
    上訴人於「公業有移轉過戶予派下員」或「被政府徵收時，
    再為拍賣出售」時，應負責參加辦理過戶或承買，再移轉產
    權予被上訴人，且承買之費用應由被上訴人負擔。依上開約
    定，顯見兩造均已預期上訴人所讓渡與被上訴人之土地使用
    權利，日後或因公業出售土地，或因政府徵收土地，而有無
    法繼續占有使用系爭土地之虞，始約定上訴人需依系爭同意
    書第5、6條約定，負責參加辦理過戶或承買，再移轉產權予
    被上訴人。如係約定保證被上訴人得合法永久使用系爭土地
    ，則無需經由參加辦理過戶或承買，取得系爭土地所有權後
    再移轉產權予被上訴人之必要，顯見依系爭同意書第5、6條
    約定，上訴人並無保證被上訴人得合法永久使用系爭土地之
    義務，被上訴人此部分主張，與兩造訂約時之真意不符，未
    足採信。
⑵、次查，00號土地嗣已由公業售予乙○○，乙○○後又轉售予丙○○
    ，經丙○○訴請被上訴人拆除系爭建物併返還系爭土地，經臺
    灣臺中地方法院以105年度訴字第920號判決丙○○勝訴確定，
    丙○○嗣據以將系爭建物拆除並取回系爭土地，被上訴人已無
    從使用系爭土地及系爭建物等情，業據本院前審調卷查明，
    亦為兩造所無異議。惟乙○○於原審證稱：「（你是否在102
    年間向祭祀公業甲○○購買坐落○○鄉○○○段00地號土地全部？
    ）有」、「（你每坪多少購買上開土地？）2萬3,000元」、
    「（系爭土地的增值稅是多少？）約200萬元，增值稅是我
    繳納的。因為祭祀公業甲○○要賣清的，但是每坪2萬3千元是
    包含增值稅及登記規費，總價是1110多萬元，包含00地號土
    地」、「（你總共購買幾坪土地？）484坪，包含00地號土
    地」、「（換算下來每坪土地增值稅是4千多元？）是」、
    「（○○○段00地號是否有地上物？）有，我知道地上物是原
    告（指被上訴人）的母親在使用」、「（你是否有請原告的
    母親自地上物搬遷，或是如何處理？）當初祭祀公業要賣的
    時候，我有找原告的母親一同購買，但是原告的母親說錢不
    夠，叫我跟祭祀公業的人講說要土地過給她，他要先貸款，
    她才要付錢，我跟他說祭祀公業要賣整筆的，後來我叫他錢
    的事情要去想辦法，後來都沒有消息，我在系爭土地上也有
    建物，所以我才整筆土地買下來，買下來之後我繼續跟原告
    母親協商，協商3年多，協商的內容就是我要賣她，原告母
    親堅持以200萬元購買，這樣我就賠錢，所以協商失敗，我
    有資金壓力，我就將系爭土地以每坪4萬5,000元的價格賣給
    現任地主」、「（當初你邀原告母親向祭祀公業購買系爭土
    地時，講好的價錢是每坪多少錢？）還沒有講，她就說沒有
    錢」、「（這就是她不要買的意思？）我是先問她意願，但
    是她說她想要買但是錢不夠」、「（你是否知道被告之前將
    其中的106坪賣給原告？）約原告母親買地的時候才知道」
    、「（是否有拿讓渡權利同意書給你看？請提示本院卷第6-
    10頁）沒有」、「（你後來把土地賣給目前地主之前，有沒
    有在找原告母親提到要將她占有部分割出來賣給她？）有」
    、「（一坪要賣多少錢？）沒有談到價錢」等語（見原審卷
    第46-48頁）。
⑶、再查，乙○○於臺灣彰化地方檢察署（下稱彰化地檢）102年度
    偵字第7117號詐欺案件（下稱詐欺偵案）中亦證稱：伊所有
    之房屋坐落彰化縣○○鄉○○○段00○00地號土地上，因此向公業
    購買土地時，需2筆土地整筆購買，買受之範圍包括詹亞蓁
    、詹育誠目前使用之106坪及證人丁○○使用中之部分，伊與
    祭祀公業買賣過程中，有找詹亞蓁、詹育誠之母親戊○○○及
    丁○○商討解決方式，丁○○使用土地之部分，有直接出資予伊
    ，由伊先向祭祀公業買受後，再過戶至丁○○名下，而詹亞蓁
    、詹育誠部分，則未提出土地所有權之價金等語；丁○○於該
    案亦證稱，伊使用之部分坐落在彰化縣○○鄉○○○段00地號上
    ，計80餘坪，扣除馬路部分，約76坪，該土地上建有50坪之
    鐵皮工廠，當初係伊阿姨己○○所建造，後因己○○積欠伊母親
    庚○○○約350萬元之債務而以該鐵皮工廠及土地之使用權抵充
    之，嗣證人乙○○要向祭祀公業購買系爭彰化縣○○鄉○○○段00○
    00地號時，有來找伊商討，伊再付了每坪2萬餘元之價金予
    乙○○出面處理產權問題，因此乙○○才會再將伊使用之部分過
    戶登記予伊，嗣經伊探尋附近地價，相鄰系爭土地旁之土地
    ，有人向祭祀公業購得後，轉賣建商每坪7萬元等語，而被
    告（指張榮桐）讓與詹亞蓁、詹育誠使用之系爭土地上鐵皮
    建物，除鐵皮外觀外，確有水泥建造之1層樓平房及鐵架搭
    建之樓中樓，其內均有衛浴及隔間裝潢等語；詹育誠於彰化
    地檢詐欺偵案中亦自承：當初乙○○有來找我們說要去找祭祀
    公業把土地所有權辦一辦，有說要出錢，但是不知道還要付
    多少等語（見原審卷第23-24頁，彰化地檢詐欺偵案不起訴
    處分書第2-3頁）。
⑷、依上開證人之證言所示，系爭土地無法移轉所有權至被上訴
    人名下，係因被上訴人資力不足或不願以乙○○所提出售價格
    購買，而乙○○提出之出售價格並非高於行情，復有地上物所
    有人丁○○向乙○○購買土地之事例，況乙○○前後與被上訴人協
    商3年仍無結果，上訴人既已敦請乙○○與被上訴人協商購買
    土地事宜，應已盡其義務，僅因被上訴人資力不足或不願以
    乙○○所提出售價格購買，顯見被上訴人無法取得土地所有權
    ，非可歸責於上訴人甚明。被上訴人主張上訴人違反系爭同
    意書第1、4條約定之義務，致未能確保被上訴人使用系爭土
    地及建物，而有給付不能，並據以解除系爭同意書，請求上
    訴人返還價金本息，即屬無據。
五、綜上所述，被上訴人依民法第226條第1項、第256條、第259
    條之規定，請求上訴人給付165萬元本息，為無理由，不應
    准許。原審判命上訴人給付165萬元本息，並附條件為假執
    行及免為假執行之宣告，自有未洽。上訴意旨指摘原判決此
    部分不當，求予廢棄改判，為有理由。自應由本院廢棄改判
    如主文第二項所示。
六、本件事證已臻明確，兩造其餘之攻擊或防禦方法及所用之證
    據，經本院斟酌後，認為均不足以影響本判決之結果，爰不
    逐一論列，併此敘明。
七、據上論結，本件上訴為有理由，判決如主文。
中　　華　　民　　國　　110 　年　　5 　　月　　5 　　日
                  民事第二庭    審判長法　官  楊國精
　　　　　　　　　　　      　　　　　法　官  陳得利
　　　　　　　　　　　      　　　　　法　官  李立傑
正本係照原本作成。
被上訴人得上訴。
如不服本判決，應於收受送達後二十日內向本院提出上訴書狀，
其未表明上訴理由者，應於提出上訴後二十日內向本院補提理由
書狀（均須按他造當事人之人數附繕本）。
上訴時應提出委任律師或具有律師資格之人之委任狀。委任有律
師資格者，另應附具律師資格證書及釋明委任人與受任人有民事
訴訟法第四百六十六條之一第一項但書或第二項所定關係之釋明
文書影本。如委任律師提起上訴，發回更審後為訴之變更（追加
、擴張）部分應一併繳納上訴裁判費。
                                      書記官  周巧屏
中　　華　　民　　國　　110 　年　　5 　　月　　5 　　日